ACORDAO-COMPLETO-2543992

ACÓRDÃO 6052/2022 ATA 33/2022 - PRIMEIRA CÂMARA

VISTA, relatada e discutida esta tomada de contas especial instaurada pelo Comando da 7ª Região Militar do Exército Brasileiro, em desfavor de Aneci Lima Lages, Maria da Conceição Barbosa Lima, Anauciléa Barbosa Lima Francisco, Auzinete Lima da Silva e Anauzenilma Barbosa Lima Francisco, em razão do recebimento de pensão militar especial instituída por seu genitor, o ex-combatente Antônio dos Santos Lima, com base em decisão judicial não transitada em julgado, revertida posteriormente.
ACORDAM os Ministros do Tribunal de Contas da União, reunidos em sessão da 1ª Câmara, ante as razões expostas pelo relator, e com fundamento nos arts. 1º, inciso I; e 8 da Lei 8.443/1992 c/c o art. 212 do Regimento Interno, em:
9.1. arquivar o processo ante a ausência de pressupostos de constituição e de desenvolvimento válido e regular;
9.2. encaminhar cópia desta decisão às responsáveis, ao Comando da 7ª Região Militar e 7ª Divisão de Exército Brasileiro e ao Procurador-Chefe da Procuradoria da República no Estado de Pernambuco, para as providências cabíveis, com a informação de que o inteiro teor deste acórdão e do relatório e do voto que o fundamentam está disponível no endereço eletrônico www.tcu.gov.br/acordaos.

Tomada de contas especial instaurada pelo Comando da 7ª Região Militar do Exército Brasileiro, em desfavor de Aneci Lima Lages, Maria da Conceição Barbosa Lima, Anauciléa Barbosa Lima Francisco, Auzinete Lima da Silva e Anauzenilma Barbosa Lima Francisco, em razão do recebimento de pensão militar especial instituída por seu genitor, o ex-combatente Antônio dos Santos Lima, com base em decisão judicial não transitada em julgado, revertida posteriormente.

Primeira Câmara

3. Responsáveis: Anauciléa Barbosa Lima Francisco (XXX.413.024-XX); Anauzenilma Barbosa Lima (XXX.541.414-XX); Aneci Lima Lages (XXX.185.794-XX); Auzinete Lima da Silva (XXX.980.104-XX) e Maria da Conceição Barbosa Lima (XXX.523.204-XX)

13.1. Ministros presentes: Walton Alencar Rodrigues (Presidente), Benjamin Zymler e Jorge Oliveira (Relator).
13.2. Ministro-Substituto convocado: Weder de Oliveira.
13.3. Ministro-Substituto presente: Augusto Sherman Cavalcanti.

JORGE OLIVEIRA

Adoto como Relatório a instrução produzida no âmbito da Secretaria de Controle Externo de Tomada de Contas Especial deste TCU - SecexTCE (peça 92) , cujos encaminhamentos contaram com a concordância do corpo diretivo da Unidade Técnica e do representante do Ministério Público junto ao TCU - MPTCU, Procurador Rodrigo Medeiros de Lima (peças 93-95) . 
"INTRODUÇÃO
Cuidam os autos de tomada de contas especial instaurada pelo Comando da 7ª Região Militar e 7ª Divisão de Exército, em desfavor de Aneci Lima Lages, Maria da Conceição Barbosa Lima, Anauciléa Barbosa Lima Francisco, Auzinete Lima da Silva e Anauzenilma Barbosa Lima Francisco, em razão do recebimento de pensão militar especial de ex-combatente, com base em decisão judicial precária, revertida pelo Superior Tribunal de Justiça, as quais não tinham direito.
HISTÓRICO
Em 19/3/2020, com fundamento na IN/TCU 71/2012, alterada pela IN/TCU 76/2016 e DN/TCU 155/2016, o dirigente da instituição Comando da 7ª Região Militar e 7ª Divisão de Exército autorizou a instauração da tomada de contas especial (peça 2) . O processo foi registrado no sistema e-TCE com o número 1112/2020.
	O fundamento para a instauração da Tomada de Contas Especial, conforme consignado na matriz de responsabilização elaborada pelo tomador de contas, foi a constatação da seguinte irregularidade: 
'Por ter recebido, por força de decisão judicial cassada, valores dos cofres públicos relativos à cota parte de pensão militar de ex-combatente, no período de fevereiro de 2011 até julho de 2013, perfazendo um total de R$ 43.872,43 (quarenta e três mil oitocentos e setenta e dois reais e quarenta e três centavos) .    - Obediência ao PARECER-FE 143/2013/ABO/DCM/PGU/AGU, de 24 de junho de 2013, de força executória, além da determinação contida na Solução do Processo Administrativo 32/2015 (NUP 64318.024308/2015-44) , que determinou a imputação do prejuízo do valor acima, em decorrência da reversão da decisão judicial.'
As responsáveis arroladas na fase interna foram devidamente comunicadas e, diante da ausência de justificativas suficientes para elidir a irregularidade e da não devolução dos recursos, instaurou-se a tomada de contas especial.
No relatório (peça 41) , o tomador de contas concluiu que o prejuízo importaria no valor original de R$ 269.749,65, imputando-se a responsabilidade a Aneci Lima Lages, Maria da Conceição Barbosa Lima, Anauciléa Barbosa Lima Francisco, Auzinete Lima da Silva e Anauzenilma Barbosa Lima, na condição de beneficiárias. 
Em 31/8/2020, a Centro de Controle Interno do Exército emitiu o relatório de auditoria (peça 43) , em concordância com o relatório do tomador de contas. O certificado de auditoria e o parecer do dirigente do órgão de controle interno concluíram pela irregularidade das presentes contas (peças 44 e 45) .
Em 2/9/2020, o Comandante do Exército atestou haver tomado conhecimento das conclusões contidas no relatório e certificado de auditoria, bem como do parecer conclusivo do dirigente do órgão de controle interno, manifestando-se pela irregularidade das contas, e determinou o encaminhamento do processo ao Tribunal de Contas da União (peça 46) . Em que pese o art. 52 da Lei 8.443/1992 fale em Ministro de Estado supervisor da área ou autoridade de nível hierárquico equivalente, os Comandantes do Exército, da Marinha e da Aeronáutica (arts. 3º e 9º da LC 97/1999) equiparam-se a Ministro de Estado (Acórdão 18633/2021-TCU-Primeira Câmara, rel. Augusto Sherman) .
Na instrução inicial (peça 51) , analisando-se os documentos nos autos, concluiu-se pela necessidade de realização de citação para a seguinte irregularidade: 
Irregularidade 1: recebimento de parcela de remuneração de pensão especial de ex-combatente, concedida por meio de decisão judicial, em caráter precário, posteriormente revertida, durante o período de março/2011 a agosto/2013.
Evidências da irregularidade: documentos técnicos presentes nas peças 8, 9, 10, 11, 12, 14, 15, 16, 17, 18, 19, 20, 21, 22, 23, 24, 25, 26, 27, 28, 35, 36, 37, 38 e 39.
Normas infringidas: art. 71, inciso II, da Constituição Federal/1988; arts. 884, 876 e 927 do Código Civil (Lei 10.406 de 10/1/2002) e art. 30 da Lei 4.242/1963.
Débitos relacionados à responsável Anauzenilma Barbosa Lima (CPF: XXX.541.414-XX) :
                      TRIBUNAL DE CONTAS DA UNIÃO	TC Processo 031.339/2020-4
	Data de ocorrência
	Valor histórico (R$) 

	2/3/2011
	1.092,42

	2/4/2011
	1.092,42

	2/5/2011
	1.092,42

	2/6/2011
	1.092,42

	2/7/2011
	1.638,63

	2/8/2011
	1.092,42

	2/9/2011
	1.092,42

	2/10/2011
	1.092,42

	2/11/2011
	1.092,42

	2/12/2011
	1.638,63

	2/1/2012
	1.092,42

	2/2/2012
	1.092,42

	2/3/2012
	1.092,42

	2/4/2012
	1.092,42

	2/5/2012
	1.092,42

	2/6/2012
	1.092,42

	2/7/2012
	1.638,63

	2/8/2012
	1.092,42

	2/9/2012
	1.092,42

	2/10/2012
	1.092,42

	2/11/2012
	1.092,42

	2/12/2012
	1.638,63

	2/1/2013
	1.092,42

	2/2/2013
	1.092,42

	2/3/2013
	1.092,42

	2/4/2013
	1.192,38

	2/5/2013
	1.192,38

	2/6/2013
	1.192,38

	2/7/2013
	1.788,57

	2/8/2013
	1.192,38

Cofre credor: Tesouro Nacional.
Responsável: Anauzenilma Barbosa Lima (CPF: XXX.541.414-XX) .
Conduta: receber parcela de remuneração de pensão especial militar de ex-combatente à qual não tinham direito, no período de março de 2011 a agosto de 2013.
Nexo de causalidade: ao receber pensão indevida, a responsável causou dano ao erário.
Culpabilidade: não há excludentes de ilicitude, de culpabilidade e de punibilidade; é razoável supor que a responsável tinha consciência da ilicitude de sua conduta; era exigível conduta diversa da praticada, qual seja, não receber parcela de remuneração de pensão indevida ou, caso recebesse, devolvê-la. 
Débitos relacionados à responsável Maria da Conceição Barbosa Lima (CPF: XXX.523.204-XX) :
	Data de ocorrência
	Valor histórico (R$) 

	2/3/2011
	1.092,42

	2/4/2011
	1.092,42

	2/5/2011
	1.092,42

	2/6/2011
	1.092,42

	2/7/2011
	1.638,63

	2/8/2011
	1.092,42

	2/9/2011
	1.092,42

	2/10/2011
	1.092,42

	2/11/2011
	1.092,42

	2/12/2011
	1.638,63

	2/1/2012
	1.092,42

	2/2/2012
	1.092,42

	2/3/2012
	1.092,42

	2/4/2012
	1.092,42

	2/5/2012
	1.092,42

	2/6/2012
	1.092,42

	2/7/2012
	1.638,63

	2/8/2012
	1.092,42

	2/9/2012
	1.092,42

	2/10/2012
	1.092,42

	2/11/2012
	1.092,42

	2/12/2012
	1.638,63

	2/1/2013
	1.092,42

	2/2/2013
	1.092,42

	2/3/2013
	1.092,42

	2/4/2013
	1.192,38

	2/5/2013
	1.192,38

	2/6/2013
	1.192,38

	2/7/2013
	1.788,57

	2/8/2013
	1.192,38

Cofre credor: Tesouro Nacional.
Responsável: Maria da Conceição Barbosa Lima (CPF: XXX.523.204-XX) .
Conduta: receber parcela de remuneração de pensão especial militar de ex-combatente à qual não tinham direito, no período de março de 2011 a agosto de 2013.
Nexo de causalidade: ao receber pensão indevida, a responsável causou dano ao erário.
Culpabilidade: não há excludentes de ilicitude, de culpabilidade e de punibilidade; é razoável supor que a responsável tinha consciência da ilicitude de sua conduta; era exigível conduta diversa da praticada, qual seja, não receber parcela de remuneração de pensão indevida ou, caso recebesse, devolvê-la. 
	Débitos relacionados à responsável Aneci Lima Lages (CPF: XXX.185.794-XX) :
	Data de ocorrência
	Valor histórico (R$) 

	2/3/2011
	1.092,42

	2/4/2011
	1.092,42

	2/5/2011
	1.092,42

	2/6/2011
	1.092,42

	2/7/2011
	1.638,63

	2/8/2011
	1.092,42

	2/9/2011
	1.092,42

	2/10/2011
	1.092,42

	2/11/2011
	1.092,42

	2/12/2011
	1.638,63

	2/1/2012
	1.092,42

	2/2/2012
	1.092,42

	2/3/2012
	1.092,42

	2/4/2012
	1.092,42

	2/5/2012
	1.092,42

	2/6/2012
	1.092,42

	2/7/2012
	1.638,63

	2/8/2012
	1.092,42

	2/9/2012
	1.092,42

	2/10/2012
	1.092,42

	2/11/2012
	1.092,42

	2/12/2012
	1.638,63

	2/1/2013
	1.092,42

	2/2/2013
	1.092,42

	2/3/2013
	1.092,42

	2/4/2013
	1.192,38

	2/5/2013
	1.192,38

	2/6/2013
	1.192,38

	2/7/2013
	1.788,57

	2/8/2013
	1.192,38

Cofre credor: Tesouro Nacional.
Responsável: Aneci Lima Lages (CPF: XXX.185.794-XX) .
Conduta: receber parcela de remuneração de pensão especial militar de ex-combatente à qual não tinham direito, no período de março de 2011 a agosto de 2013.
Nexo de causalidade: ao receber pensão indevida, a responsável causou dano ao erário.
Culpabilidade: não há excludentes de ilicitude, de culpabilidade e de punibilidade; é razoável supor que a responsável tinha consciência da ilicitude de sua conduta; era exigível conduta diversa da praticada, qual seja, não receber parcela de remuneração de pensão indevida ou, caso recebesse, devolvê-la. 
	Débitos relacionados à responsável Anauciléa Barbosa Lima Francisco (CPF: XXX.413.024-XX) :
	Data de ocorrência
	Valor histórico (R$) 

	2/3/2011
	1.092,42

	2/4/2011
	1.092,42

	2/5/2011
	1.092,42

	2/6/2011
	1.092,42

	2/7/2011
	1.638,63

	2/8/2011
	1.092,42

	2/9/2011
	1.092,42

	2/10/2011
	1.092,42

	2/11/2011
	1.092,42

	2/12/2011
	1.638,63

	2/1/2012
	1.092,42

	2/2/2012
	1.092,42

	2/3/2012
	1.092,42

	2/4/2012
	1.092,42

	2/5/2012
	1.092,42

	2/6/2012
	1.092,42

	2/7/2012
	1.638,63

	2/8/2012
	1.092,42

	2/9/2012
	1.092,42

	2/10/2012
	1.092,42

	2/11/2012
	1.092,42

	2/12/2012
	1.638,63

	2/1/2013
	1.092,42

	2/2/2013
	1.092,42

	2/3/2013
	1.092,42

	2/4/2013
	1.192,38

	2/5/2013
	1.192,38

	2/6/2013
	1.192,38

	2/7/2013
	1.788,57

	2/8/2013
	1.192,38

Cofre credor: Tesouro Nacional.
Responsável: Anauciléa Barbosa Lima Francisco (CPF: XXX.413.024-XX) .
Conduta: receber parcela de remuneração de pensão especial militar de ex-combatente à qual não tinham direito, no período de março de 2011 a agosto de 2013.
Nexo de causalidade: ao receber pensão indevida, a responsável causou dano ao erário.
Culpabilidade: não há excludentes de ilicitude, de culpabilidade e de punibilidade; é razoável supor que a responsável tinha consciência da ilicitude de sua conduta; era exigível conduta diversa da praticada, qual seja, não receber parcela de remuneração de pensão indevida ou, caso recebesse, devolvê-la. 
Débitos relacionados à responsável Auzinete Lima da Silva (CPF: XXX.980.104-XX) :
	Data de ocorrência
	Valor histórico (R$) 

	2/3/2011
	1.092,42

	2/4/2011
	1.092,42

	2/5/2011
	1.092,42

	2/6/2011
	1.092,42

	2/7/2011
	1.638,63

	2/8/2011
	1.092,42

	2/9/2011
	1.092,42

	2/10/2011
	1.092,42

	2/11/2011
	1.092,42

	2/12/2011
	1.638,63

	2/1/2012
	1.092,42

	2/2/2012
	1.092,42

	2/3/2012
	1.092,42

	2/4/2012
	1.092,42

	2/5/2012
	1.092,42

	2/6/2012
	1.092,42

	2/7/2012
	1.638,63

	2/8/2012
	1.092,42

	2/9/2012
	1.092,42

	2/10/2012
	1.092,42

	2/11/2012
	1.092,42

	2/12/2012
	1.638,63

	2/1/2013
	1.092,42

	2/2/2013
	1.092,42

	2/3/2013
	1.092,42

	2/4/2013
	1.192,38

	2/5/2013
	1.192,38

	2/6/2013
	1.192,38

	2/7/2013
	1.788,57

	2/8/2013
	1.192,38

Cofre credor: Tesouro Nacional.
Responsável: Auzinete Lima da Silva (CPF: XXX.980.104-XX) .
Conduta: receber parcela de remuneração de pensão especial militar de ex-combatente à qual não tinham direito, no período de março de 2011 a agosto de 2013.
Nexo de causalidade: ao receber pensão indevida, a responsável causou dano ao erário.
Culpabilidade: não há excludentes de ilicitude, de culpabilidade e de punibilidade; é razoável supor que a responsável tinha consciência da ilicitude de sua conduta; era exigível conduta diversa da praticada, qual seja, não receber parcela de remuneração de pensão indevida ou, caso recebesse, devolvê-la. 
Encaminhamento: citação.
Em cumprimento ao pronunciamento da unidade (peça 53) , foi efetuada citação das responsáveis, nos moldes adiante:
Aneci Lima Lages - promovida a citação da responsável, conforme delineado adiante:
	Comunicação: Ofício 63746/2021 - Seproc (peça 78) 
Data da Expedição: 24/11/2021
Data da Ciência: 29/11/2021 (peça 79) 
Nome Recebedor: Aneci Lima Lages
Observação: Ofício enviado para o endereço do responsável, conforme pesquisa na base de dados no sistema da Receita Federal, custodiada pelo TCU (peça 66) .
Fim do prazo para a defesa: 14/12/2021
	
	Comunicação: Ofício 63747/2021 - Seproc (peça 77) 
Data da Expedição: 24/11/2021
Data da Ciência: 26/11/2021 (peça 82) 
Nome Recebedor: Guilherme Pinheiro Batista
Observação: Ofício enviado para o endereço do responsável, conforme pesquisa na base de dados nos sistemas corporativos do TCU, custodiada pelo TCU (peça 66) .
Fim do prazo para a defesa: 11/12/2021
	
Maria da Conceição Barbosa Lima - promovida a citação da responsável, conforme delineado adiante:
	Comunicação: Ofício 63748/2021 - Seproc (peça 76) 
Data da Expedição: 24/11/2021
Data da Ciência: 1/12/2021 (peça 80) 
Nome Recebedor: Maria da Conceição B. Lima
Observação: Ofício enviado para o endereço do responsável, conforme pesquisa na base de dados no sistema da Receita Federal, custodiada pelo TCU (peça 66) .
Fim do prazo para a defesa: 16/12/2021
	
	Comunicação: Ofício 63749/2021 - Seproc (peça 75) 
Data da Expedição: 24/11/2021
Data da Ciência: 7/12/2021 (peça 87) 
Nome Recebedor: Anauciléa Lima
Observação: Ofício enviado para o endereço do responsável, conforme pesquisa na base de dados no sistema do TSE, custodiada pelo TCU (peça 66) .
Fim do prazo para a defesa: 22/12/2021
	
	Comunicação: Ofício 63751/2021 - Seproc (peça 74) 
Data da Expedição: 24/11/2021
Data da Ciência: 26/11/2021 (peça 83) 
Nome Recebedor: Guilherme Pinheiro Batista
Observação: Ofício enviado para o endereço do responsável, conforme pesquisa na base de dados nos sistemas corporativos do TCU, custodiada pelo TCU (peça 66) .
Fim do prazo para a defesa: 11/12/2021
	
Anauciléa Barbosa Lima Francisco - promovida a citação da responsável, conforme delineado adiante:
	Comunicação: Ofício 63765/2021 - Seproc (peça 71) 
Data da Expedição: 24/11/2021
Data da Ciência: 14/12/2021 (peça 90) 
Nome Recebedor: João Barbosa
Observação: Ofício enviado para o endereço do responsável, conforme pesquisa na base de dados no sistema da Receita Federal, custodiada pelo TCU (peça 66) .
Fim do prazo para a defesa: 29/12/2021
	
	Comunicação: Ofício 63766/2021 - Seproc (peça 70) 
Data da Expedição: 24/11/2021
Data da Ciência: 7/12/2021 (peça 88) 
Nome Recebedor: Anauciléa Lima
Observação: Ofício enviado para o endereço do responsável, conforme pesquisa na base de dados no sistema do TSE, custodiada pelo TCU (peça 66) .
Fim do prazo para a defesa: 22/12/2021
	
	Comunicação: Ofício 63767/2021 - Seproc (peça 69) 
Data da Expedição: 24/11/2021
Data da Ciência: 26/11/2021 (peça 84) 
Nome Recebedor: Guilherme Pinheiro Batista
Observação: Ofício enviado para o endereço do responsável, conforme pesquisa na base de dados nos sistemas corporativos do TCU, custodiada pelo TCU (peça 66) .
Fim do prazo para a defesa: 11/12/2021
	
Auzinete Lima da Silva - promovida a citação da responsável, conforme delineado adiante:
	Comunicação: Ofício 63760/2021 - Seproc (peça 73) 
Data da Expedição: 24/11/2021
Data da Ciência: 7/12/2021 (peça 86) 
Nome Recebedor: José Vasco
Observação: Ofício enviado para o endereço do responsável, conforme pesquisa na base de dados no sistema da Receita Federal, custodiada pelo TCU (peça 66) .
Fim do prazo para a defesa: 22/12/2021
	
	Comunicação: Ofício 63763/2021 - Seproc (peça 72) 
Data da Expedição: 24/11/2021
Data da Ciência: 26/11/2021 (peça 81) 
Nome Recebedor: Guilherme Pinheiro Batista
Observação: Ofício enviado para o endereço do responsável, conforme pesquisa na base de dados nos sistemas corporativos do TCU, custodiada pelo TCU (peça 66) .
Fim do prazo para a defesa: 11/12/2021
	
Anauzenilma Barbosa Lima - promovida a citação da responsável, conforme delineado adiante:
	Comunicação: Ofício 63769/2021 - Seproc (peça 67) 
Data da Expedição: 24/11/2021
Data da Ciência: 14/12/2021 (peça 89) 
Nome Recebedor: João Barbosa
Observação: Ofício enviado para o endereço do responsável, conforme pesquisa na base de dados no sistema da Receita Federal, custodiada pelo TCU (peça 66) .
Fim do prazo para a defesa: 29/12/2021
	
	Comunicação: Ofício 63770/2021 - Seproc (peça 68) 
Data da Expedição: 24/11/2021
Data da Ciência: 26/11/2021 (peça 85) 
Nome Recebedor: Guilherme Pinheiro Batista
Observação: Ofício enviado para o endereço do responsável, conforme pesquisa na base de dados nos sistemas corporativos do TCU, custodiada pelo TCU (peça 66) .
Fim do prazo para a defesa: 11/12/2021
	
Conforme Despacho de Conclusão das Comunicações Processuais (peça 91) , as providências inerentes às comunicações processuais foram concluídas. 
Transcorrido o prazo regimental, as responsáveis Aneci Lima Lages, Maria da Conceição Barbosa Lima, Anauciléa Barbosa Lima Francisco, Auzinete Lima da Silva e Anauzenilma Barbosa Lima permaneceram silentes, devendo ser consideradas revéis, nos termos do art. 12, § 3º, da Lei 8.443/1992.
ANÁLISE DOS PRESSUPOSTOS DE PROCEDIBILIDADE DA IN/TCU 71/2012
Avaliação de Viabilidade do Exercício do Contraditório e Ampla Defesa
	Verifica-se que não houve o transcurso de mais de dez anos desde o fato gerador sem que tenha havido a notificação das responsáveis pela autoridade administrativa federal competente (art. 6º, inciso II, c/c art. 19 da IN/TCU 71/2012, modificada pela IN/TCU 76/2016) , uma vez que o fato gerador da irregularidade sancionada ocorreu no período de 2/3/2011 a 2/8/2013, e as responsáveis foram notificadas sobre a irregularidade pela autoridade administrativa competente conforme abaixo:
Aneci Lima Lages, por meio do ofício acostado à peça 24, recebido em 8/5/2020, conforme AR (peça 37) .
Maria da Conceição Barbosa Lima, por meio do ofício acostado à peça 25, recebido em 8/5/2020, conforme AR (peça 39) .
Anauciléa Barbosa Lima Francisco, por meio do ofício acostado à peça 26, recebido em 8/5/2020, conforme AR (peça 35) .
Auzinete Lima da Silva, por meio do ofício acostado à peça 28, recebido em 8/5/2020, conforme AR (peça 38) .
Anauzenilma Barbosa Lima, por meio do ofício acostado à peça 27, recebido em 8/5/2020, conforme AR (peça 36) .
Além disso, no curso do processo de sindicância as responsáveis compareceram para prestar seus depoimentos em 12/10/2015 (peça 14, p. 1-2) .
Valor de Constituição da TCE 	
Verifica-se, ainda, que o valor atualizado do débito apurado (sem juros) em 1/1/2017 é de R$ 247.423,45, portanto superior ao limite mínimo de R$ 100.000,00, na forma estabelecida conforme os arts. 6º, inciso I, e 19 da IN/TCU 71/2012, modificada pela IN/TCU 76/2016. 
OUTROS PROCESSOS/DÉBITOS NOS SISTEMAS DO TCU COM OS MESMOS RESPONSÁVEIS
Informa-se que não foi encontrado débito imputável às responsáveis em outros processos no Tribunal.
A tomada de contas especial está, assim, devidamente constituída e em condição de ser instruída.
EXAME TÉCNICO
Da validade das notificações:
Preliminarmente, cumpre tecer breves considerações sobre a forma como são realizadas as comunicações processuais no TCU. A esse respeito, destacam-se o art. 179, do Regimento Interno do TCU (Resolução 155, de 4/12/2002) e o art. 4º, inciso III, § 1º, da Resolução-TCU 170, de 30 de junho de 2004, in verbis:
'Art. 179. A citação, a audiência ou a notificação, bem como a comunicação de diligência, farse-ão:
I - mediante ciência da parte, efetivada por servidor designado, por meio eletrônico, fac-símile, telegrama ou qualquer outra forma, desde que fique confirmada inequivocamente a entrega da comunicação ao destinatário;
II - mediante carta registrada, com aviso de recebimento que comprove a entrega no endereço do destinatário;
III - por edital publicado no Diário Oficial da União, quando o seu destinatário não for localizado
 (...) 
Art. 3º As comunicações serão dirigidas ao responsável, ou ao interessado, ou ao dirigente de órgão ou entidade, ou ao representante legal ou ao procurador constituído nos autos, com poderes expressos no mandato para esse fim, por meio de:
I - correio eletrônico, fac-símile ou telegrama;
II - servidor designado;
III - carta registrada, com aviso de recebimento;
IV - edital publicado no Diário Oficial da União, quando o seu destinatário não for localizado, nas hipóteses em que seja necessário o exercício de defesa.
Art. 4º. Consideram-se entregues as comunicações:
I - efetivadas conforme disposto nos incisos I e II do artigo anterior, mediante confirmação da ciência do destinatário;
II - realizadas na forma prevista no inciso III do artigo anterior, com o retorno do aviso de recebimento, entregue comprovadamente no endereço do destinatário;
III - na data de publicação do edital no Diário Oficial da União, quando realizadas na forma prevista no inciso IV do artigo anterior.
§ 1º O endereço do destinatário deverá ser previamente confirmado mediante consulta aos sistemas disponíveis ao Tribunal ou a outros meios de informação, a qual deverá ser juntada ao respectivo processo.
 (...) '
Bem se vê, portanto, que a validade da citação via postal não depende de que o aviso de recebimento seja assinado pelo próprio destinatário da comunicação, o que dispensa, no caso em tela, a entrega do AR em 'mãos próprias'. A exigência da norma é no sentido de o Tribunal verificar se a correspondência foi entregue no endereço correto, residindo aqui a necessidade de certeza inequívoca. 
Não é outra a orientação da jurisprudência do TCU, conforme se verifica dos julgados a seguir transcritos:
'São válidas as comunicações processuais entregues, mediante carta registrada, no endereço correto do responsável, não havendo necessidade de que o recebimento seja feito por ele próprio (Acórdão 3648/2013-TCU-Segunda Câmara, Relator Min. José Jorge) ;
É prescindível a entrega pessoal das comunicações pelo TCU, razão pela qual não há necessidade de que o aviso de recebimento seja assinado pelo próprio destinatário. Entregandose a correspondência no endereço correto do destinatário, presume-se o recebimento da citação. (Acórdão 1019/2008-TCU-Plenário, Relator Min. Benjamin Zymler) ;
As comunicações do TCU, inclusive as citações, deverão ser realizadas mediante Aviso de Recebimento - AR, via Empresa Brasileira de Correios e Telégrafos, bastando para sua validade que se demonstre que a correspondência foi entregue no endereço correto. (Acórdão 1526/2007-TCU-Plenário, Relator Min. Aroldo Cedraz) .'
A validade do critério de comunicação processual do TCU foi referendada pelo Supremo Tribunal Federal, nos termos do julgamento do MS-AgR 25.816/DF, por meio do qual se afirmou a desnecessidade da ciência pessoal do interessado, entendendo-se suficiente a comprovação da entrega do 'AR' no endereço do destinatário:
'Ementa: agravo regimental. Mandado de segurança. Desnecessidade de intimação pessoal das decisões do tribunal de contas da união. art. 179 do regimento interno do TCU. Intimação do ato impugnado por carta registrada, iniciado o prazo do art. 18 da lei nº 1.533/51 da data constante do aviso de recebimento. Decadência reconhecida. Agravo improvido.
O envio de carta registrada com aviso de recebimento está expressamente enumerado entre os meios de comunicação de que dispõe o Tribunal de Contas da União para proceder às suas intimações.
O inciso II do art. 179 do Regimento Interno do TCU é claro ao exigir apenas a comprovação da entrega no endereço do destinatário, bastando o aviso de recebimento simples.'
Da revelia das responsáveis Aneci Lima Lages, Maria da Conceição Barbosa Lima, Anaucilea Barbosa Lima Francisco, Auzinete Lima da Silva e Anauzenilma Barbosa Lima
No caso vertente, a citação de cada uma das responsáveis (Aneci Lima Lages, Maria da Conceição Barbosa Lima, Anauciléa Barbosa Lima Francisco, Auzinete Lima da Silva e Anauzenilma Barbosa Lima) se deu em endereços provenientes de pesquisas de endereços realizadas pelo TCU (vide parágrafos acima) , porquanto, devido ao insucesso de realizar a citação em endereços constantes na base de dados da Receita custodiada pelo TCU (peça 66) , buscou-se a notificação em endereços provenientes das bases de dados públicas custodiadas pelo TCU (TSE e Renach) e das bases de dados do próprio TCU. A entrega dos ofícios citatórios nesses endereços ficou comprovada conforme detalhamento a seguir:
Aneci Lima Lages, ofício 63746/2021 - Seproc (peça 78) , origem no sistema da Receita Federal e ofício 63747/2021 - Seproc (peça 77) , origem nos sistemas corporativos do TCU;
Maria da Conceição Barbosa Lima, ofício 63748/2021 - Seproc (peça 76) , origem no sistema da Receita Federal; ofício 63749/2021 - Seproc (peça 75) , origem no sistema do TSE e ofício 63751/2021 - Seproc (peça 74) , origem nos sistemas corporativos do TCU;
Anauciléa Barbosa Lima Francisco, ofício 63765/2021 - Seproc (peça 71) , origem no sistema da Receita Federal; ofício 63766/2021 - Seproc (peça 70) , origem no sistema do TSE e ofício 63767/2021 - Seproc (peça 69) , origem nos sistemas corporativos do TCU;
Auzinete Lima da Silva, ofício 63760/2021 - Seproc (peça 73) , origem no sistema da Receita Federal e ofício 63763/2021 - Seproc (peça 72) , origem nos sistemas corporativos do TCU;
Anauzenilma Barbosa Lima, ofício 63769/2021 - Seproc (peça 67) , origem no sistema da Receita Federal e ofício 63770/2021 - Seproc (peça 68) , origem nos sistemas corporativos do TCU.
Nos processos do TCU, a revelia não leva à presunção de que seriam verdadeiras todas as imputações levantadas contra os responsáveis, diferentemente do que ocorre no processo civil, em que a revelia do réu opera a presunção da verdade dos fatos narrados pelo autor (Acórdão 1009/2018-TCU-Plenário, Relator Min. Bruno Dantas; 2369/2013 - TCU - Plenário, Relator Min. Benjamin Zymler e 2449/2013 - TCU - Plenário, Relator Min. Benjamin Zymler) . Dessa forma, a avaliação da responsabilidade do agente não pode prescindir da prova existente no processo ou para ele carreada. 
Ao não apresentar sua defesa, as responsáveis deixaram de produzir prova da regular aplicação dos recursos sob sua responsabilidade, em afronta às normas que impõem aos gestores públicos a obrigação legal de, sempre que demandados pelos órgãos de controle, apresentar os documentos que demonstrem a correta utilização das verbas públicas, a exemplo do contido no art. 93 do Decreto-lei 200/1967: 'quem quer que utilize dinheiros públicos terá de justificar seu bom e regular emprego na conformidade das leis, regulamentos e normas emanadas das autoridades administrativas competentes'. 
Mesmo as alegações de defesa não sendo apresentadas, considerando o princípio da verdade real que rege esta Corte, procurou-se buscar, em manifestações das responsáveis na fase interna desta Tomada de Contas Especial, se havia algum argumento que pudesse ser aproveitado a seu favor. 
	No entanto, as responsáveis não se manifestaram na fase interna, não havendo, assim, nenhum argumento que possa vir a ser analisado e posteriormente servir para afastar as irregularidades apontadas.
Conforme relatado na instrução precedente, em 19/9/2013, o Superior Tribunal de Justiça deu provimento ao Recurso Especial da União, julgando improcedente o direito ao recebimento da pensão especial, haja vista a não comprovação de que as autoras da ação eram incapazes de prover próprios meios de sustento, um dos requisitos para recebimento de pensão pleiteada (peça 9) .
'EMENTA
ADMINISTRATIVO. PENSÃO ESPECIAL. EX-COMBATENTE. EX-COMBATENTE. ART. 30 DA LEI 4.242/63. FILHAS MAIORES DE 21 ANOS. INCAPACIDADE DE PROVER SEU PRÓPRIO SUSTENTO. COMPROVAÇÃO. AUSÊNCIA. 
O direito à pensão de ex-combatente é regulado pela norma vigente na data do falecimento deste. Precedentes. 
De acordo com o art. 30 da Lei 4.242/63, o recebimento da pensão especial depende de o militar, integrante da FEB, FAB, ou marinha, ter participado efetivamente de operações guerra e esteja incapacitado, sem condições de prover seu próprio sustento, além de não receber outros valores dos cofres públicos. Os dois últimos requisitos devem ser comprovados também pelos seus herdeiros. Precedentes. 
Não havendo notícia da incapacidade das autoras para prover seu próprio sustento, não têm direito ao benefício pleiteado. 
Recurso especial conhecido em parte e provido.'
No Parecer 143/2013/ABO/DCM/PGU/AGU, datado de 24/6/2013, a Procuradoria-Geral da União deu ciência do teor do Acórdão do STJ, sugerindo o cancelamento dos benefícios e instauração de processo administrativo para apurar existência de débito e ressarcimento do erário (peça 8) .
Em se tratando de processo em que a parte interessada não se manifestou acerca das irregularidades imputadas, não há elementos para que se possa efetivamente aferir e reconhecer a ocorrência de boa-fé na conduta das responsáveis, podendo este Tribunal, desde logo, proferir o julgamento de mérito pela irregularidade das contas, conforme os termos dos §§ 2º e 6º do art. 202 do Regimento Interno do TCU. (Acórdão 2064/2011-TCU-Primeira Câmara (relator Min. Ubiratan Aguiar) , 6.182/2011-TCU-1ª Câmara (relator Min. Weber de Oliveira) , 4.072/2010-TCU-1ª Câmara (Relator Min. Valmir Campelo) , 1.189/2009-TCU-1ª Câmara (Relator Min. Marcos Bemquerer) , 731/2008-TCU-Plenário (Relator Min. Aroldo Cedraz) .
Contudo, no presente caso, pode-se reconhecer ausência de boa-fé na conduta das responsáveis, uma vez que o pagamento resultou de influência ou interferência das beneficiárias para a concessão do benefício impugnado. Ademais, nos termos do Acórdão 7845/2013-TCU-Primeira Câmara, rel. Benjamin Zymler:
	'A reforma de sentença judicial que permitia pagamentos considerados como irregulares impõe o dever de ressarcimento ao erário. É impossível falar-se em boa-fé quando o interessado tem pleno conhecimento de que estava recebendo os valores em discussão em razão de provimento jurisdicional de natureza precária ou não definitivo. Em caso de cassação desse tipo de decisão, devem as partes, por decorrência lógica da improcedência do pedido, retornar ao status quo ante, cabendo ao sucumbente repor os danos causados pela execução provisória da medida cassada.'
Mais ainda, de acordo com a Súmula-TCU 249, é dispensada a reposição de importâncias indevidamente percebidas, de boa-fé, por servidores ativos e inativos, e pensionistas, em virtude de erro escusável de interpretação de lei por parte do órgão/entidade, ou por parte de autoridade legalmente investida em função de orientação e supervisão, à vista da presunção de legalidade do ato administrativo e do caráter alimentar das parcelas salariais.
Aprofundando mais no assunto, o Acórdão 3748/2017-TCU-Segunda Câmara (Relator Augusto Nardes) assim detalhou as condições para a referida dispensa:
'A reposição ao erário somente pode ser dispensada quando verificadas cumulativamente as seguintes condições: a) presença de boa-fé do servidor; b) ausência, por parte do servidor, de influência ou interferência para a concessão da vantagem impugnada; c) existência de dúvida plausível sobre a interpretação, a validade ou a incidência da norma infringida, no momento da edição do ato que autorizou o pagamento da vantagem impugnada; e d) interpretação razoável, embora errônea, da lei pela Administração. Quando não estiverem atendidas todas essas condições ou, ainda, quando os pagamentos forem decorrentes de erro operacional da Administração, a reposição é obrigatória, na forma dos arts. 46 e 47 da Lei 8.112/1990.'
Dessa forma, as responsáveis Aneci Lima Lages, Maria da Conceição Barbosa Lima, Anauciléa Barbosa Lima Francisco, Auzinete Lima da Silva e Anauzenilma Barbosa Lima devem ser considerados revéis, nos termos do art. 12, § 3º, da Lei 8.443/1992, devendo as contas serem julgadas irregulares, condenando-as ao débito apurado e aplicando-lhes a multa prevista no art. 57 da Lei 8.443/1992.
Prescrição da Pretensão Punitiva
Vale ressaltar que a pretensão punitiva do TCU, conforme Acórdão 1441/2016-TCU-Plenário, Relator Min. Benjamin Zymler, que uniformizou a jurisprudência acerca dessa questão, subordina-se ao prazo geral de prescrição indicado no art. 205 do Código Civil, que é de dez anos, contado da data de ocorrência da irregularidade sancionada, nos termos do art. 189 do Código Civil, sendo este prazo interrompido pelo ato que ordenar a citação, a audiência ou a oitiva das responsáveis.
No caso em exame, não ocorreu a prescrição, uma vez que a irregularidade sancionada ocorreu em 2/8/2013, e o ato de ordenação da citação ocorreu em 9/11/2021.
CONCLUSÃO
Em face da análise promovida na seção 'Exame Técnico', verifica-se que as responsáveis Aneci Lima Lages, Maria da Conceição Barbosa Lima, Anauciléa Barbosa Lima Francisco, Auzinete Lima da Silva e Anauzenilma Barbosa Lima não lograram comprovar a boa e regular aplicação dos recursos, instadas a se manifestar, optaram pelo silêncio, configurando a revelia, nos termos do § 3º, do art. 12, da Lei 8.443/1992. Ademais, inexistem nos autos elementos que demonstrem a boa-fé das responsáveis ou a ocorrência de outras excludentes de culpabilidade.
Verifica-se também que não houve a prescrição da pretensão punitiva, conforme análise já realizada.
Tendo em vista que não constam dos autos elementos que permitam reconhecer a boa-fé dos responsáveis, sugere-se que as suas contas sejam julgadas irregulares, nos termos do art. 202, § 6º, do Regimento Interno do TCU, com a imputação do débito atualizado monetariamente e acrescido de juros de mora, nos termos do art. 202, § 1º, do Regimento Interno do TCU, descontado o valor eventualmente recolhido, com a aplicação da multa prevista no art. 57 da Lei 8.443/1992.
Por fim, como não houve elementos que pudessem modificar o entendimento acerca das irregularidades em apuração, mantém-se a matriz de responsabilização presente na peça 50.
PROPOSTA DE ENCAMINHAMENTO
Diante do exposto, submetemos os autos à consideração superior, propondo ao Tribunal:
considerar revéis as responsáveis Aneci Lima Lages (CPF: XXX.185.794-XX) , Maria da Conceição Barbosa Lima (CPF: XXX.523.204-XX) , Anauciléa Barbosa Lima Francisco (CPF XXX.413.024-XX) , Auzinete Lima da Silva (CPF: XXX.980.104-XX) e Anauzenilma Barbosa Lima (CPF: XXX.541.414-XX) , para todos os efeitos, dando-se prosseguimento ao processo, com fulcro no art. 12, § 3º, da Lei 8.443/1992; 
julgar irregulares, nos termos dos arts. 1º, inciso I, 16, inciso III, alíneas c, da Lei 8.443/1992, c/c os arts. 19 e 23, inciso III, da mesma Lei, as contas das responsáveis Aneci Lima Lages (CPF: XXX.185.794-XX) , Maria da Conceição Barbosa Lima (CPF: XXX.523.204-XX) , Anauciléa Barbosa Lima Francisco (CPF: XXX.413.024-XX) , Auzinete Lima da Silva (CPF: XXX.980.104-XX) e Anauzenilma Barbosa Lima (CPF: XXX.541.414-XX) , condenando-as ao pagamento das importâncias a seguir especificadas, atualizadas monetariamente e acrescidas dos juros de mora, calculadas a partir das datas discriminadas até a data da efetiva quitação do débito, fixando-lhes o prazo de quinze dias, para que comprovem, perante o Tribunal, o recolhimento das referidas quantias aos cofres do Tesouro Nacional, nos termos do art. 23, inciso III, alínea 'a', da citada lei, c/c o art. 214, inciso III, alínea 'a', do Regimento Interno do TCU.  
	Débitos relacionados à responsável Anauzenilma Barbosa Lima (CPF: XXX.541.414-XX) :
	Data de ocorrência
	Valor histórico (R$) 

	2/3/2011
	1.092,42

	2/4/2011
	1.092,42

	2/5/2011
	1.092,42

	2/6/2011
	1.092,42

	2/7/2011
	1.638,63

	2/8/2011
	1.092,42

	2/9/2011
	1.092,42

	2/10/2011
	1.092,42

	2/11/2011
	1.092,42

	2/12/2011
	1.638,63

	2/1/2012
	1.092,42

	2/2/2012
	1.092,42

	2/3/2012
	1.092,42

	2/4/2012
	1.092,42

	2/5/2012
	1.092,42

	2/6/2012
	1.092,42

	2/7/2012
	1.638,63

	2/8/2012
	1.092,42

	2/9/2012
	1.092,42

	2/10/2012
	1.092,42

	2/11/2012
	1.092,42

	2/12/2012
	1.638,63

	2/1/2013
	1.092,42

	2/2/2013
	1.092,42

	2/3/2013
	1.092,42

	2/4/2013
	1.192,38

	2/5/2013
	1.192,38

	2/6/2013
	1.192,38

	2/7/2013
	1.788,57

	2/8/2013
	1.192,38

Valor atualizado do débito (com juros) em 11/2/2022: R$ 64.788,93. 
	Débitos relacionados à responsável Maria da Conceição Barbosa Lima (CPF XXX.523.204-XX) :
	Data de ocorrência
	Valor histórico (R$) 

	2/3/2011
	1.092,42

	2/4/2011
	1.092,42

	2/5/2011
	1.092,42

	2/6/2011
	1.092,42

	2/7/2011
	1.638,63

	2/8/2011
	1.092,42

	2/9/2011
	1.092,42

	2/10/2011
	1.092,42

	2/11/2011
	1.092,42

	2/12/2011
	1.638,63

	2/1/2012
	1.092,42

	2/2/2012
	1.092,42

	2/3/2012
	1.092,42

	2/4/2012
	1.092,42

	2/5/2012
	1.092,42

	2/6/2012
	1.092,42

	2/7/2012
	1.638,63

	2/8/2012
	1.092,42

	2/9/2012
	1.092,42

	2/10/2012
	1.092,42

	2/11/2012
	1.092,42

	2/12/2012
	1.638,63

	2/1/2013
	1.092,42

	2/2/2013
	1.092,42

	2/3/2013
	1.092,42

	2/4/2013
	1.192,38

	2/5/2013
	1.192,38

	2/6/2013
	1.192,38

	2/7/2013
	1.788,57

	2/8/2013
	1.192,38

Valor atualizado do débito (com juros) em 11/2/2022: R$ 64.788,93. 
	Débitos relacionados à responsável Aneci Lima Lages (CPF: XXX.185.794-XX) :
	Data de ocorrência
	Valor histórico (R$) 

	2/3/2011
	1.092,42

	2/4/2011
	1.092,42

	2/5/2011
	1.092,42

	2/6/2011
	1.092,42

	2/7/2011
	1.638,63

	2/8/2011
	1.092,42

	2/9/2011
	1.092,42

	2/10/2011
	1.092,42

	2/11/2011
	1.092,42

	2/12/2011
	1.638,63

	2/1/2012
	1.092,42

	2/2/2012
	1.092,42

	2/3/2012
	1.092,42

	2/4/2012
	1.092,42

	2/5/2012
	1.092,42

	2/6/2012
	1.092,42

	2/7/2012
	1.638,63

	2/8/2012
	1.092,42

	2/9/2012
	1.092,42

	2/10/2012
	1.092,42

	2/11/2012
	1.092,42

	2/12/2012
	1.638,63

	2/1/2013
	1.092,42

	2/2/2013
	1.092,42

	2/3/2013
	1.092,42

	2/4/2013
	1.192,38

	2/5/2013
	1.192,38

	2/6/2013
	1.192,38

	2/7/2013
	1.788,57

	2/8/2013
	1.192,38

Valor atualizado do débito (com juros) em 11/2/2022: R$ 64.788,93. 
	Débitos relacionados à responsável Anauciléa Barbosa Lima Francisco (CPF XXX.413.024-XX) :
	Data de ocorrência
	Valor histórico (R$) 

	2/3/2011
	1.092,42

	2/4/2011
	1.092,42

	2/5/2011
	1.092,42

	2/6/2011
	1.092,42

	2/7/2011
	1.638,63

	2/8/2011
	1.092,42

	2/9/2011
	1.092,42

	2/10/2011
	1.092,42

	2/11/2011
	1.092,42

	2/12/2011
	1.638,63

	2/1/2012
	1.092,42

	2/2/2012
	1.092,42

	2/3/2012
	1.092,42

	2/4/2012
	1.092,42

	2/5/2012
	1.092,42

	2/6/2012
	1.092,42

	2/7/2012
	1.638,63

	2/8/2012
	1.092,42

	2/9/2012
	1.092,42

	2/10/2012
	1.092,42

	2/11/2012
	1.092,42

	2/12/2012
	1.638,63

	2/1/2013
	1.092,42

	2/2/2013
	1.092,42

	2/3/2013
	1.092,42

	2/4/2013
	1.192,38

	2/5/2013
	1.192,38

	2/6/2013
	1.192,38

	2/7/2013
	1.788,57

	2/8/2013
	1.192,38

Valor atualizado do débito (com juros) em 11/2/2022: R$ 64.788,93. 
	Débitos relacionados à responsável Auzinete Lima da Silva (CPF: XXX.980.104-XX) :
	Data de ocorrência
	Valor histórico (R$) 

	2/3/2011
	1.092,42

	2/4/2011
	1.092,42

	2/5/2011
	1.092,42

	2/6/2011
	1.092,42

	2/7/2011
	1.638,63

	2/8/2011
	1.092,42

	2/9/2011
	1.092,42

	2/10/2011
	1.092,42

	2/11/2011
	1.092,42

	2/12/2011
	1.638,63

	2/1/2012
	1.092,42

	2/2/2012
	1.092,42

	2/3/2012
	1.092,42

	2/4/2012
	1.092,42

	2/5/2012
	1.092,42

	2/6/2012
	1.092,42

	2/7/2012
	1.638,63

	2/8/2012
	1.092,42

	2/9/2012
	1.092,42

	2/10/2012
	1.092,42

	2/11/2012
	1.092,42

	2/12/2012
	1.638,63

	2/1/2013
	1.092,42

	2/2/2013
	1.092,42

	2/3/2013
	1.092,42

	2/4/2013
	1.192,38

	2/5/2013
	1.192,38

	2/6/2013
	1.192,38

	2/7/2013
	1.788,57

	2/8/2013
	1.192,38

Valor atualizado do débito (com juros) em 11/2/2022: R$ 64.788,93.
aplicar individualmente às responsáveis Aneci Lima Lages (CPF: XXX.185.794-XX) , Maria da Conceição Barbosa Lima (CPF: XXX.523.204-XX) , Anauciléa Barbosa Lima Francisco (CPF XXX.413.024-XX) , Auzinete Lima da Silva (CPF: XXX.980.104-XX) e Anauzenilma Barbosa Lima (CPF: XXX.541.414-XX) a multa prevista no art. 57 da Lei 8.443/1992 c/c o art. 267 do Regimento Interno do TCU, fixando-lhes o prazo de quinze dias, a contar da notificação, para que comprovem, perante o Tribunal (art. 214, III, alínea 'a', do Regimento Interno do TCU) , o recolhimento da dívida aos cofres do Tesouro Nacional, atualizada monetariamente desde a data do acórdão proferido por este Tribunal até a data do efetivo recolhimento, se paga após o vencimento, na forma da legislação em vigor;
autorizar, desde logo, a cobrança judicial das dívidas, caso não atendidas as notificações, na forma do disposto no art. 28, inciso II, da Lei 8.443/1992;
autorizar também, desde logo, se requerido, com fundamento no art. 26 da Lei 8.443, de 1992, c/c o art. 217, §§ 1º e 2º, do Regimento Interno do TCU, o parcelamento da (s) dívida (s) em até 36 parcelas, incidindo, sobre cada parcela, corrigida monetariamente, os correspondentes acréscimos legais, fixando-lhes o prazo de quinze dias, a contar do recebimento da notificação, para comprovar, perante o Tribunal, o recolhimento da primeira parcela, e de trinta dias, a contar da parcela anterior, para comprovar os recolhimentos das demais parcelas, devendo incidir, sobre cada valor mensal, atualizado monetariamente, os juros de mora devidos, no caso do débito, na forma prevista na legislação em vigor, alertando as responsáveis de que a falta de comprovação do recolhimento de qualquer parcela importará o vencimento antecipado do saldo devedor, nos termos do § 2º do art. 217 do Regimento Interno deste Tribunal; 
enviar cópia do Acórdão a ser prolatado à Procuradoria da República no Estado de PE, nos termos do § 3º do art. 16 da Lei 8.443/1992, c/c o § 7º do art. 209 do Regimento Interno do TCU, para adoção das medidas cabíveis; e
enviar cópia do acórdão que vier a ser proferido ao Comando da 7ª Região Militar e 7ª Divisão de Exército e aos responsáveis, para ciência;
informar à Procuradoria da República no Estado de PE, ao Comando da 7ª Região Militar e 7ª Divisão de Exército e aos responsáveis que a presente deliberação, acompanhada do relatório e do voto que a fundamenta, está disponível para a consulta no endereço www.tcu.gov.br/acordaos, além de esclarecer que, caso requerido, o TCU poderá fornecer sem custos as correspondentes cópias, de forma impressa; e
informar à Procuradoria da República no Estado de PE que, nos termos do parágrafo único do art. 62 da Resolução-TCU 259/2014, os procuradores e membros do Ministério Público credenciados nesta Corte podem acessar os presentes autos de forma eletrônica e automática, ressalvados apenas os casos de eventuais peças classificadas como sigilosas, as quais requerem solicitação formal." (Contém ajustes de forma) .
É o Relatório

não há

Procurador Rodrigo Medeiros de Lima

TOMADA DE CONTAS ESPECIAL. PERCEPÇÃO DE PENSÃO MILITAR POR FORÇA DE DECISÃO JUDICIAL NÃO TRANSITADA EM JULGADO, POSTERIORMENTE CASSADA PELO STJ. CITAÇÃO DAS BENEFICIÁRIAS. REVELIA. AUSÊNCIA DOS PRESSUPOSTOS DE CONSTITUIÇÃO E DE DESENVOLVIMENTO VÁLIDO E REGULAR DO PROCESSO. ARQUIVAMENTO.

TOMADA DE CONTAS ESPECIAL (TCE)

Secretaria de Controle Externo de Tomada de Contas Especial (SecexTCE)

Em exame tomada de contas especial instaurada pelo Comando da 7ª Região Militar do Exército Brasileiro, em desfavor de Aneci Lima Lages, Maria da Conceição Barbosa Lima, Anauciléa Barbosa Lima Francisco, Auzinete Lima da Silva e Anauzenilma Barbosa Lima Francisco, em razão do recebimento de pensão militar especial instituída por seu genitor, o ex-combatente Antônio dos Santos Lima, com base em decisão judicial não transitada em julgado, revertida posteriormente.
Inicialmente, as responsáveis ajuizaram ação ordinária contra a União, objetivando a percepção da aludida pensão especial, prevista no art. 53, inciso II, do ADCT, com a tese de que filhas maiores, em qualquer condição, fariam jus ao benefício, por força do art. 30 da Lei 4.242/1963 c/c o art. 24 da Lei 3.765/1960. Após processamento do feito, sobreveio sentença de 1ª instância que julgou improcedente o pedido formulado na inicial. Em sede recursal, o Tribunal Regional Federal da 5ª Região - TRF-5, em apreciação à Apelação Cível 418703/PE, deu provimento ao pedido das autoras (peça 8, pp. 1-3) . 
Em seguida, a União interpôs recurso especial e, em decorrência da ausência de efeito suspensivo deste, as autoras ajuizaram pedido de execução provisória, no intuito de verem implantadas, de logo, as pensões perseguidas. Com efeito, o Exército realizou o pagamento das cotas-parte da pensão às responsáveis no período de 2/2011 a 7/2013, perfazendo o montante de R$ 43.872,43, em valores históricos, para cada uma das cinco beneficiárias (peça 41, p. 3) .
Posteriormente, na ocasião de julgamento do recurso especial, o STJ acolheu a tese da União e deu provimento ao seu recurso para considerar improcedente o pedido das autoras, haja vista a não comprovação de que elas seriam incapazes de prover seus próprios meios de sustento, um dos requisitos para recebimento da pensão pleiteada - Resp. 1.348.719/PE (2012/0215217-6, peça 9) . 
Ato contínuo, o Comando do Exército procedeu ao cancelamento dos benefícios e à instauração de processo administrativo para apurar existência de débito e o cabimento de restituição ao erário (peça 8) . Naquela oportunidade, as responsáveis foram devidamente comunicadas e, diante de justificativas insuficientes para elidir a irregularidade e da não devolução dos recursos, instaurou-se a tomada de contas especial.
No âmbito deste Tribunal, regularmente citadas, as responsáveis não se manifestaram. Dessa forma, a unidade instrutiva, contando com a concordância do MPTCU, propôs considerá-las revéis, condenando-as ao pagamento das parcelas do débito apurado e aplicando-lhes a multa prevista no art. 57 da Lei 8.443/1992 (peças 92-95) .
Efetuado esse breve histórico, passo a decidir. Apesar de concordar com os fundamentos apresentados pela unidade instrutiva, entendo ser cabível um desfecho diferente para este caso.
Em recente revisão da tese firmada no Tema 692, acerca da obrigação de devolução dos valores recebidos pelo litigante beneficiário do Regime Geral da Previdência Social - RGPS, em virtude de decisão judicial precária que venha a ser posteriormente revogada, o Superior Tribunal de Justiça reafirmou a seguinte tese sobre a questão:
"A reforma da decisão que antecipa os efeitos da tutela final obriga o autor da ação a devolver os valores dos benefícios previdenciários ou assistenciais recebidos, o que pode ser feito por meio de desconto em valor que não exceda 30% (trinta por cento) da importância de eventual benefício que ainda lhe estiver sendo pago."
Como se vê, a jurisprudência mais recente daquela Corte apresenta entendimento no sentido da necessidade de restituição aos cofres públicos de valores recebidos pelo servidor em virtude de decisão judicial precária ou não definitiva que venha a ser posteriormente reformada.
Por outro espectro, a Lei Orgânica desta Corte enumera, em seu art. 8º, os pressupostos para constituição de uma tomada de contas especial, sendo eles: a) a omissão no dever de prestar contas; b) a não comprovação da aplicação dos recursos repassados pela União; c) a ocorrência de desfalque ou desvio de dinheiros, bens ou valores públicos; ou d) a prática de ato ilegal, ilegítimo ou antieconômico de que resulte dano ao Erário.
A questão aqui tratada não envolve nenhuma dessas hipóteses. Não há informações acerca de eventual fraude cometida pelas beneficiárias, mas apenas de um regular pleito judicial. Ainda que a percepção dos valores decorra de decisão não transitada em julgado, não constam dos autos elementos que indiquem o cometimento de irregularidade por parte das responsáveis ou de agentes públicos. 
Não estão presentes, portanto, os pressupostos legais para a regular constituição e desenvolvimento deste feito. Ressalto que em três oportunidades semelhantes a esta, todas relatadas pelo Ministro-Substituto Weder de Oliveira, o TCU apresentou entendimento análogo: nos Acórdãos 1.353/2022, 1.352/2022 e 3.232/2022, todos da 1ª Câmara. No primeiro caso, a Corte expediu ainda seguinte mandamento:
"9.3. ordenar à Secretaria-Geral de Controle Externo desta Corte que oriente suas unidades sobre a necessidade de, nos casos de tomadas de contas especiais instauradas com vistas a obter o ressarcimento de quantias pagas, mediante tutela antecipada em ações judiciais, pleiteando a reversão da cota-parte da pensão militar especial de ex-combatente, sempre avaliar a presença dos pressupostos legais estabelecidos no art. 8º da LO/TCU."
Registro, além disso, que, em paralelo a esta TCE, a União ingressou com processo judicial com o mesmo objeto deste processo, visando o ressarcimento ao erário das quantias pagas a título de pensão às responsáveis. Em primeira instância, obteve sentença desfavorável, mas, perante o TRF-5, na Apelação Cível 0807422-50.2017.4.05.8300, conquistou provimento de seu pleito em 9/11/2018, cuja ementa do Acórdão apresento a seguir: 
"PROCESSO CIVIL. EXECUÇÃO PROVISÓRIA. JULGAMENTO REFORMADO. RESSARCIMENTO. RETORNO AO STATUS QUO ANTE. OBRIGATORIEDADE. DETERMINAÇÃO LEGAL. ART. 520 DO CPC.
1. Recurso contra sentença que julgou improcedente pedido de ressarcimento de valores pagos às rés, ora apeladas, por força de execução provisória decorrente de Pensão especial, na qualidade de dependentes de ex-combatente, concedida em sede de Apelação cujo resultado fora posteriormente reformado pelo STJ.
2. A execução provisória da sentença corre por iniciativa, conta e responsabilidade do exequente, que se obriga, se a sentença for reformada, a reparar os danos que o executado haja sofrido. Assim dispunha o Art. 475-O do CPC/73, cujo teor foi replicado pelo Art. 520 do CPC/2015.
3. Não há como se falar de inexigibilidade da restituição, tendo em vista que a lei determina, nesses casos, a restituição das partes ao status quo ante. Precedente do STJ: (ROMS 201301197821, ELIANA CALMON, STJ - SEGUNDA TURMA, DJE DATA:24/09/2013 RDDP VOL.:00129 PG:00155.DTPB.) .
4. Honorários advocatícios arbitrados em 10% sobre a condenação, a serem arcados, pro rata, pela parte apelada, ficando a exigibilidade da verba suspensa pelo prazo de cinco anos, ante a concessão dos benefícios da gratuidade judiciária. Decadência do crédito tributário que se reconhece, uma vez que a.
5. Apelação provida, para reconhecer à União Federal o direito ao ressarcimento dos valores pagos por força da execução provisória."  (Grifei) .
Destarte, ante a ausência dos pressupostos para a constituição da tomada de contas especial, cabe o Poder Judiciário avaliar a devolução dos valores percebidos por força de sua decisão posteriormente revogada. Desse modo, o presente processo deve ser encerrado.
	
	Ante o exposto, VOTO pela adoção da minuta de acórdão que ora submeto a este Colegiado.
TCU, Sala das Sessões, em 20 de setembro de 2022.
JORGE OLIVEIRA 
Relator